【裁判字號】    97,訴,1021
【裁判日期】    980304
【裁判案由】    第三人異議之訴
【裁判全文】
臺灣板橋地方法院民事判決              97年度訴字第1021號
原      告  祭祀公業林成祖、林秀俊、林春記、林三合、林海
            籌等五公業
法定代理人  林豐茂
訴訟代理人  王寶輝律師
複  代理人  商桓朧律師
            黃文祥律師
被      告  甲○○
訴訟代理人  葉月雲律師
被      告  乙○○
上列當事人間第三人異議之訴事件，經本院於民國98年2 月18日
言詞辯論終結，判決如下：
    主  文
確認被告乙○○對原告之債權超過新臺幣貳拾伍萬元部分不存在
。
本院97年度執字第5838號給付贍養費強制執行事件中，就原告對
第三人板信商業銀行股份有限公司後埔分行、文化分行、民族分
行、大觀分行之存款債權所為之強制執行程序，超過新臺幣貳拾
伍萬元部分應予撤銷。
原告其餘之訴駁回。
訴訟費用由被告負擔百分之九十二，餘由原告負擔。
    事實及理由
一、程序方面
  (一)按祭祀公業條例已於民國97年7 月1 日施行，依該條例第21
    條、第22條規定，凡在該條例施行前已存在之祭祀公業，應
    向或視為已向主管機關申報登記為祭祀公業法人，經登記後
    即享有權利或負擔義務之能力，未登記為法人者，仍不失為
    非法人團體。本件祭祀公業林成祖、林秀俊、林春記、林三
    合、林海籌等五公業尚未為法人登記，應按非法人團體之例
    將其列為原告，並以其管理人林豐茂為其法定代理人（最高
    法院97年度第2 次民事庭會議決議意旨參照），合先敘明。
  (二)又被告乙○○經合法通知，未於言詞辯論期日到場，核無民
    事訴訟法第386 條所列各款情形，爰依原告之聲請，就被告
    乙○○部分，由其一造辯論而為判決。
二、原告起訴主張：
  (一)被告甲○○以其對被告乙○○有贍養費債權3,122,822 元，
    聲請鈞院強制執行被告乙○○對原告之派下員分配款債權及
    薪資債權，經鈞院先後於96年9 月7 日及同年10月11日核發
    板院輔96執全祿字第3398號執行命令（下稱系爭扣押命令）
    ，扣押被告乙○○對原告之派下員分配款債權及薪資債權，
    復於97年1 月30日核發板院輔97執祿字第5838號執行命令（
    下稱系爭收取及移轉命令），准許被告甲○○向原告收取派
    下員分配款債權及移轉被告乙○○對原告之每月薪資債權予
    被告甲○○，再於97年3 月21日核發板院輔97執祿字第5838
    號執行命令（下稱系爭執行命令），扣押原告對訴外人板信
    商業銀行股份有限公司後埔分行、文化分行、民族分行、大
    觀分行之存款債權。然而，被告乙○○雖為原告之派下員，
    對原告之財產有公同共有權，惟原告既未經派下員大會決議
    分配公同共有財產，被告乙○○對被告甲○○即無任何派下
    員分配款債權存在，此外，被告乙○○對原告更無薪資債權
    存在，為此提起本訴，請求確認被告乙○○對原告之3,122,
    822 元債權不存在，並依強制執行法第119 條第3 項規定提
    起第三人異議之訴。
  (二)對被告抗辯所為之陳述：
    1.原告僅出售不動產獲利時，始經派下員大會決議發放分配
      款，至被告所舉原告96年9 月17日、97年1 月4 日、97年
      2 月20日函文所示款項，均非原告派下員大會決議發放之
      分配款。
    2.原告96年9 月17日函文所示之重陽祭祀費250,000 元，已
      據被告乙○○於96年10月9 日領取。又97年度祭拜金及教
      育補助費共計56,000元，已經原告扣留1/3 款項（約18,6
      66.6元）後，由被告乙○○領取40,000元，另原告97 年2
      月20日函文所示之旅遊補助費39,000元則全數扣留，上開
      扣留款項已全數匯給被告。
  (三)聲明：
    1.請求確認被告乙○○對原告之3,122,822元債權不存在。
    2.鈞院97年度執字第5838號給付贍養費強制執行事件中，就
      原告對第三人板信商業銀行股份有限公司後埔分行、文化
      分行、民族分行、大觀分行之存款債權所為之強制執行程
      序應予撤銷。
三、被告甲○○之抗辯：
  (一)被告乙○○為原告之派下員，其對原告之財產有公同共有權
    ，又依「祭祀公業林成祖等五公業規約書」第二章權利義務
    編第6 條載明：「各公業財產為各公業全體派下員公同共有
    ，本五公業中各公業全體派下員同為本五公業全體派下員，
    各公業財產即為本五公業全體派下員公同共有。」第7 條載
    明：「．．．特明訂公產分配方式則按派下員大會所決議之
    分配公產總金額中提出百分之10為度，以全體派下員人數平
    均分配，剩餘金額以上列房份分配。」現實上，原告每年均
    會分發派下員分配款予各派下員，僅每年分配數額、時間及
    名目不定，足以證明被告乙○○對於原告本於派下員身分，
    有繼續性給付之債權存在，該未來之派下員分配款債權雖尚
    未到期，但如同未來每月薪資債權一般，仍得強制執行，原
    告每次分配時均應扣押部分派下員分配款，並交由被告甲○
    ○收取，直到完全清償完畢，強制執行程序才終結，故本件
    被告甲○○得對原告為強制執行，執行命令不應撤銷。
  (二)原告於收受系爭扣押命令後，曾發函通知全體派下員將發放
    下列款項：
    1.於96年9 月17日發函通知將於96年10月4 日至8 日發放每
      位派下員重陽祭祀費250,000 元。
    2.於97年1 月4 日發函通知將於97年1 月14日至18日發放每
      位派下員97年度祭拜金50,000元及教育補助金6,000 元，
      共計56,000元。
    3.於97年2 月20日發函通知發放每位派下員旅遊金39,000元
      ，未參加活動者亦全額補助39,000元。
    4.於97年8 月25日發函通知發放每位派下員分配款145,000
      元。
    5.於97年11月6 日發函通知給予每位派下員暫借款500,000
      元，該款項雖名為暫借款，須簽立借據且借款期間為30年
      ，然而，該借據既未約定不返還借款之法律效果，且每位
      派下員不分貧富其數額均相同，顯係原告為規避派下員之
      所得稅而巧立名目，究其性質仍屬派下員對原告公同共有
      權之分配款無疑，此觀原告96年11月25日96年度第1 次臨
      時派下員大會會議紀錄第8 頁關於97年祭拜金之事項即出
      現以下討論：「（大房三林來旺）：．．．我想請教總幹
      事簡昭堂祭拜金及討論事項一的祭祀金有何不同，祭拜及
      祭祀都是拜祖先，都是買牲禮來拜祖先，為什麼不一樣。
      （總幹事簡昭堂）：我們後面有個祭祀金是我們今年發放
      500,000 元，因為找不到名義（名稱），只好用著個名稱
      ，另外是公業未來要走的是路，要在過年前發放1 個祭拜
      金。（大房三林來旺）：我認為都是一樣的，不要有兩種
      名詞，96年的祭拜金是領250,000 元，現在只有50,000元
      太少了，要多5 倍出來。（總幹事簡昭堂）：今年發放的
      500,000 元是用借款的，借款在96年2 月3 日派下員大會
      宣布過，本來250,000 元提高到500,000 元，500,000 元
      用暫借款，有時找不到名稱，用祭祀金來稱呼，只是名稱
      的問題不要混在一起．．．」，又第11頁記載：「二、討
      論事項：第1 條：對於96年2 月13日發放祭祀金250,000
      元及96年10月3 日發放祭祀金250,000 元合計共500,000
      元，以借貸或扣繳憑單申報．．．選擇一：以借貸方式，
      繼續欠公業500,000 元，以後再處理，但會計無法作帳。
      選擇二：以扣繳憑單申報，加入個人綜合所得稅計算。」
      可證。
  (三)聲明：原告之訴駁回。
四、被告乙○○均未於言詞辯論期日到場，亦未提出書狀作何聲
    明或陳述。
五、本院之判斷
  (一)按第三人不承認債務人之債權或其他財產權之存在，或於數
    額有爭議或有其他得對抗債務人請求之事由時，應於接受執
    行法院命令後10日內，提出書狀，向執行法院聲明異議；第
    三人不於前項期間內聲明異議，亦未依執行法院命令，將金
    錢支付債權人，或將金錢、動產或不動產支付或交付執行法
    院時，執行法院得因債權人之聲請，逕向該第三人為強制執
    行；對於前項執行，第三人得以第1 項規定之事由，提起異
    議之訴，強制執行法第119 條第1 項、第2 項、第3 項分別
    定有明文。故執行法院因執行債權人之聲請逕向第三人為強
    制執行時，第三人仍得以其對債務人之債權不存在提起異議
    之訴。本件被告甲○○前以本院95年度家訴字第112 號及臺
    灣高等法院96年度家上字第111 號民事確定判決為執行名義
    ，聲請本院民事執行處強制執行被告乙○○對原告之派下員
    分配款債權及薪資債權，經本院民事執行處先後於96年9 月
    7 日及同年10月11日就被告乙○○對原告之派下員分配款債
    權及薪資債權於3,122,822 元（含執行費24,784元）之範圍
    內發系爭扣押命令，禁止被告乙○○收取對原告之派下員分
    配款債權及薪資債權或為其他處分，原告亦不得對被告乙○
    ○為清償，嗣經本院民事執行處於97年1 月30日就被告乙○
    ○對原告之派下員分配款債權於3,122,822 元（含執行費24
    ,784 元） 之範圍內發系爭收取命令，准許被告甲○○向原
    告收取上開派下員分配款債權，復於同日就被告乙○○對原
    告之薪資債權於3,122,822 元之範圍內發系爭移轉命令，將
    上開薪資債權3 分之1 自96年9 月13日起移轉於被告甲○○
    ；而原告均未於收受上開執行命令後聲明異議，被告甲○○
    乃聲請本院民事執行處逕向原告為強制執行，經本院民事執
    行處於97年3 月21日核發系爭執行命令，禁止原告在前述債
    權額之範圍內，收取對第三人板信商業銀行股份有限公司後
    埔分行、文化分行、民族分行、大觀分行之存款債權或為其
    他處分，第三人亦不得對原告清償等情，為兩造所不爭執，
    並據原告提出前揭執行命令影本各1 件為證（見本院卷第6
    至7 頁、第10至14頁、第17至18頁），復經本院調取97年度
    執字第5838號給付贍養費強制執行事件卷宗核閱屬實。則原
    告既否認被告乙○○對其有派下員分配款債權及薪資債權存
    在，依強制執行法第119 條第3 項之規定，其對於本院民事
    執行處核發系爭執行命令逕對其為強制執行之程序，自得提
    起本件第三人異議之訴。
  (二)本件原告主張被告乙○○對其並無派下員分配款債權存在等
    語，並據以請求撤銷本院民事執行處對其逕為強制執行之程
    序，被告甲○○固不爭執被告乙○○對原告並無薪資債權存
    在之事實，惟抗辯被告乙○○本於其為原告派下員之身分，
    對於原告有繼續性給付之派下員分配款債權存在，是原告於
    收受系爭扣押命令後，多次經派下員大會決議發放名目為重
    陽祭祀費、祭拜金及教育補助金、旅遊金、暫借款之派下員
    分配款，均為系爭扣押命令及系爭收取命令效力所及等語。
    經查：
    1.本件被告乙○○係原告之派下員，對於原告之財產有公同
      共有權，此為兩造所不爭執。惟關於何謂「派下員分配款
      」，原告主張係指出售祭祀公業公同共有之不動產獲利時
      ，經派下員大會決議發放名目為「分配款」之款項等語，
      被告則抗辯凡以祭祀公業公同共有財產發放予各派下員之
      款項均屬之等語。觀諸「祭祀公業林成祖等五公業規約書
      」之規範（見本院卷第285 至293 頁），就祭祀公業公共
      同有財產之分配方式，於第7 條規定：「．．．為顧念派
      下員間權益高低之差距甚大，衍生不平，甚至爭議，為求
      派下員間之情誼，能和睦相處，和平共事，慰撫其不平心
      情，特明訂公產分配方式則按派下員大會所決議之分配公
      產總金額中提出百分之10為度，以全體派下員人數平均分
      配，剩餘金額以上列房份分配。」以及第18條規定：「派
      下員大會為本五公業派下員最高意思及權利機構，其權責
      如左：．．．五、議決本五公業財產之分配。．．．」僅
      明訂祭祀公業公同共有財產之分配須經派下員大會決議，
      以及其分配方式各按派下員人數或房份計算之比例，並未
      區分所分配者為處分不動產之獲利抑或原有財產所生之孳
      息而有不同，足見凡屬祭祀公業公同共有之財產，不論係
      財產本身或其孳息、獲利，其經派下員大會決議分配予各
      派下員者，均屬「派下員分配款」，至其有謂「祭祀費」
      、「祭拜金」、「教育補助金」、「旅遊金」者，僅為各
      次分配公同共有財產所使用之名目，實質上均屬祭祀公業
      公同共有財產之分配，至為灼然，是原告主張所謂「派下
      員分配款」僅指祭祀公業分配其處分公同共有不動產所獲
      利益之款項等語，自屬無據。
    2.按實施查封後，債務人就查封物所為移轉、設定負擔或其
      他有礙執行效果之行為，對於債權人不生效力，強制執行
      法第51條第2 項定有明文。是執行法院依強制執行法第11
      5 條第1 項規定核發禁止第三人向債務人清償之扣押命令
      生效後，第三人如違背此項命令向債務人清償，即不得據
      以對執行債權人主張其清償之效力。本件民事執行處於96
      年9 月7 日核發系爭扣押命令並送達於債務人即被告乙○
      ○及第三人即原告時，原告早於96年2 月3 日即經派下員
      大會決議發放重陽祭祀費250,000 元，預定自96年10月4
      日起至同年月8 日止辦理發放等情，為兩造所不爭執，並
      有原告函文及派下員大會會議紀錄等影本各1 件存卷可考
      （見本院卷第62頁、第132 至139 頁），而原告復陳明發
      放該重陽祭祀費之經費來源為原告所有之存款及孳息等語
      無訛9 見本院卷第275 頁），是該重陽祭祀費既由原告公
      同共有財產中所分配，且此項債權為系爭扣押命令生效時
      即已存在，自為系爭扣押命令效力所及。惟原告卻於96年
      10月4 日將前揭重陽祭祀費250,000 元交付被告乙○○收
      訖，有派下員個別祭祀費用印領清冊等影本各1 件在卷足
      憑（見本院卷第250 至251 頁），即係違背系爭扣押命令
      ，其清償對於執行債權人即被告甲○○，自不生效力，被
      告甲○○仍得對原告主張被告乙○○對其有上開派下員分
      配款債權存在。
    3.至被告甲○○雖抗辯被告乙○○本於其為原告派下員之身
      分，對於原告有繼續性給付之派下員分配款債權存在，是
      原告於收受系爭扣押命令後經派下員大會決議發放之派下
      員分配款，均應為該扣押命令及系爭收取命令效力所及等
      語。然按對於薪資或其他繼續性給付之債權所為強制執行
      ，於債權人之債權額及強制執行費用額之範圍內，其效力
      及於扣押後應受及增加之給付，固為強制執行法第115 條
      之1 第1 項所明定；惟所謂繼續性給付之債權，係指以特
      定之法律關係為基礎，因一定時間經過，將來確實繼續順
      次發生之債權，如薪資、租金債權等是，而此種繼續性之
      給付，雖不必為一定之金額、日期，但必須具有某程度之
      週期性與規則性始足當之。本件被告乙○○本於其為原告
      派下員之身分，雖得向原告請領派下員分配款，惟必須已
      經派下員大會決議分配公同共有財產時，派下員對於原告
      始有該分配款債權存在，並非週期性或規則性地必然繼續
      發生，且依「祭祀公業林成祖等五公業規約書」，亦無原
      告必須定期分配公同共有財產之規定，是被告乙○○對原
      告之派下員分配款債權既非繼續性給付之債權，系爭扣押
      命令之效力自僅及於該扣押命令生效時已發生之派下員分
      配款債權，並不及於該扣押命令生效後陸續發生之派下員
      分配款債權。從而，本院民事執行處於96年9 月7 日核發
      系爭扣押命令並送達於債務人即被告乙○○及第三人即原
      告後，始經原告派下員大會分別於96年11月25日、97年6
      月14日、97年10月19日決議發放之祭拜金暨教育補助金共
      56,000元及旅遊金39,0 00 元、出售土地之分配款145,00
      0 元、暫借款500,000 元，此有原告函文4 紙及派下員大
      會會議紀錄2 份、管理委員會會議紀錄1 件等影本附卷可
      稽（見本院卷第63頁、第64頁、第117 頁、第140 至249
      頁、第257 頁），既屬系爭扣押命令生效後陸續發生之派
      下員分配款債權，自非該扣押命令效力所及。
  (三)綜上所述，本院民事執行處核發之系爭扣押命令生效時，被
    告乙○○對原告並無任何薪資債權存在，惟有以重陽祭祀費
    為名目之派下員分配款債權250,000 元存在，又原告往後始
    經派下員大會決議分配而發生之派下員分配款債權，既非系
    爭扣押命令效力所及，即不得就該將來發生之派下員分配款
    債權核發收取命令或逕向原告為強制執行，故原告主張被告
    乙○○對其之債權超過250,000 元部分不存在，故本院97年
    度執字第5838號給付贍養費強制執行事件，就原告對第三人
    板信商業銀行股份有限公司後埔分行、文化分行、民族分行
    、大觀分行之存款債權所為之強制執行程序，於超過250,00
    0 元部分應予撤銷，即屬可取；逾此部分之請求則屬無據。
    從而，本件原告起訴請求確認被告乙○○對其之債權超過25
    0,000 元部分不存在，並依強制執行法第119 條第3 項規定
    ，請求撤銷本院97年度執字第5838號給付贍養費強制執行事
    件中，就原告對第三人板信商業銀行股份有限公司後埔分行
    、文化分行、民族分行、大觀分行之存款債權所為之強制執
    行程序，於超過250,000 元部分為有理由，應予准許；逾此
    部分之請求則無理由，應予駁回。
六、本件判決事證基礎已臻明確，兩造其餘主張、陳述及所提證
    據，暨攻擊、防禦方法，經本院審酌後，認與判決結果已無
    影響，爰不再一一論述，併予敘明。
七、結論：原告之訴為一部有理由，一部無理由，依民事訴訟法
    第385 條第1 項前段、第79條，判決如主文。
中    華    民    國    98    年    3     月    4     日
                  民事第三庭審判長法  官  朱耀平
                                  法  官  陳映如
                                  法  官  王瑜玲
以上正本係照原本作成
如對本判決上訴，須於判決送達後20日內向本院提出上訴狀
中    華    民    國    98    年    3     月    12    日
                                  書記官  黃美雲

司法院資訊處製作；財團法人民間司法改革基金會備份。
